臺灣高等法院臺中分院刑事判決　　　　95年度上訴字第2363號
上　訴　人　臺灣苗栗地方法院檢察署檢察官
上　訴　人
即　被　告　寅○○
選任辯護人　楊博堯律師
上列上訴人被告因貪污案件，不服臺灣苗栗地方法院94年度訴字
第43號中華民國95年7月17日第一審判決（起訴案號：臺灣苗栗
地方法院檢察署91年度偵字第4716號、92年度偵字第998號），
提起上訴，本院判決如下：
    主  文
原判決撤銷。
寅○○連續犯貪污治罪條例第五條第一項第二款之利用職務上機
會詐欺財物罪，處有期徒刑貳年。褫奪公權貳年。如附表所示之
人印章參拾玖枚及印文肆拾壹枚應予沒收。緩刑肆年。
    事  實
一、寅○○為苗栗縣泰安鄉衛生所（下簡稱泰安鄉衛生所）護士
    長，係依據法令服務於地方自治團體機關而具有法定職務權
    限之人員，明知「行政院原住民族委員會補助原住民就醫交
    通費實施要點」第6條第1項就原住民就醫交通費之補助作業
    程序及核銷方式規定：就醫當事人或其家屬持轉診後之就醫
    證明至當地衛生所填具申請表，由衛生所依補助標準核實發
    給交通費；各衛生所應每月將印領清冊、支出原始憑證簿送
    行政院原住民族委員會（下簡稱原住民族委員會）核銷。竟
    利用負責承辦及審核泰安鄉衛生所辦理原住民族委員會補助
    原住民就醫交通費申請及發給作業之機會，意圖為自己不法
    之所有，並基於概括犯意，於民國90年間，利用不知情如附
    表所示之鄉民黃○○等39人（起訴書誤載為41人）至泰安鄉
    衛生所看診時或換發健保卡時，未經同意影印其健保卡背面
    就診紀錄資料，並利用不知情之「精光堂」負責人楊俊敏偽
    刻如附表所示黃○○等39人之印章後，持上開盜刻之印章，
    連續蓋在其於90年6月30日及11月30日偽造如附表所示黃○○等39人之「行政院原住民委員會補助原住民就醫交通費申
    請表暨領款單據」上，藉附表所示黃○○等39人之名向原住
    民族委員會詐領原住民就醫交通費補助款，經不知情之會計
    馮素芬、前衛生所主任陳宗輝核章後，共計詐得如附表所示
    金額新台幣（下同）8萬2千4百元之就醫交通費補助款，嗣
    經法務部調查局苗栗縣調查站自91年4月1日開始調查後，寅
    ○○為掩飾上開犯行，乃以核發就醫交通費補助款之名，於
    民國90年7、8月間，陸續依其所偽造之上開領款單據，發放
    款項予不知情之如附表所示之人。其中詐領庚○○○等4人
    之交通費補助款，由警巡佐高純清代為轉交，泰安鄉梅園村
    巳○○、午○○之交通費補助款，由護士曾幸子代為轉交還
    ，泰安鄉錦水村丙○○之交通費補助款，由護士張燕三代為
    轉交，泰安鄉士林村壬○○、林阿章、癸○○○之交通費補
    助款由護士馮素芬代為轉交，泰安鄉中興村Ｆ○○○之交通
    費補助款由護士謝瑪琍代為轉交，泰安鄉八卦村子○○、黃
    來盛之交通費補助款，由八卦村長周光華代為轉交，其餘交
    通費補助款由寅○○親送或利用巡迴醫療時發給，迄今仍有
    辰○○、詹甚吉（已歿）、Ｄ○○、玄○、Ａ○○等5人尚
    未收到該筆交通費補助款。嗣同年12月9日，經法務部調查
    局苗栗縣調查站（下簡稱苗栗縣調查站）至寅○○位於苗栗
    縣公館鄉玉谷村向陽47號之住處搜索，扣得其偽刻之壬○○
    、乙○○印章2枚。並於96年4月10日將8萬2千4百元繳還核
    發補助費之交泰安鄉衛生所。
二、案經法務部調查局苗栗縣調查站報請臺灣苗栗地方法院檢察
    署檢察官偵查起訴。
　  理  由
一、上訴人即被告寅○○（下稱被告）於92年1月9日、同年月23
    日檢察官偵查中，對於上揭事實，均供承不諱（見偵字第47
    16號卷一第423、425頁、同上偵字號卷二第64至66頁）。於
    原審法院及本院審理時則僅坦承於右揭時、地持其所刻被害
    人黃○○等39人之印章，蓋在其90年6月30日及11月30日所
    製作如附表所示黃○○等39人之「行政院原住民委員會補助
    原住民就醫交通費申請表暨領款單據」上，持向原住民族委
    員會申請原住民就醫交通費補助款之事實，但否認有何利用
    職務上機會詐取財物犯行，辯稱：伊為謀被害人葉正民等人
    福利，才主動替他們申請，伊等原住民族委員會核銷公文下
    來後，始依附表所示金額將就醫交通費補助款發給被害人，
    至於發放時間並沒有明確規定，屬於衛生所行政裁量範圍，
    伊主觀上並無詐取財物的犯意，縱然延遲發放，亦不符合利
    用職務上機會詐取財物之構成要件云云。惟按貪污治罪條例
    第5條第1項第2款規定之利用職務上之機會詐取財物罪，所
    稱利用職務上之機會，係指利用職務上所有之一切事機，不
    論係職務本身所固有之機會，或由職務所衍生之事機均包括
    在內，且利用職務上之機會詐取財物，與其職務是否為主管
    或監督之事務無涉，亦不以職務上有決定權者為限（參照最
    高法院93年度台上字第6051號、94年度台上字第379、5373
    、6919號判決意旨）。查被告擔任泰安鄉衛生所護士長，泰
    安鄉衛生所辦理原住民族委員會補助原住民就醫交通費申請
    、發給，及事後向原住民族委員會辦理核銷業務，係由其承
    辦，業據被告供述明確，是辦理上開業務自屬被告職務上之
    行為無訛。另被告既自承其曾在90年度6月30日及11月30 日
    製作如附表所示被害人黃○○等39人之「行政院原住民委員
    會補助原住民就醫交通費申請表暨領款單據」後，向原住民
    族委員會申請核銷就醫交通費補助款，是本件被告是否成立
    貪污治罪條例第5條第1項第2款規定之利用職務上之機會詐
    取財物罪，須審究者乃被告辦理上開業務時，主觀上是否具
    有詐取財物的意圖。
(一)、經查：(1)、被害人黃○○等人確有於如附表所示就醫時間持
    健保卡至醫院或診所就醫，惟就醫後並未持健保卡或就醫證
    明，向被告或泰安鄉衛生所所屬駐村護士，申請就醫交通費
    補助，亦未委託被告代刻印章等情，業據證人即被害人黃○○、丙○○、宙○○○、黃來盛、巳○○、乙○○、戌○○
    、未○○、黃清榮、林阿章、壬○○、Ｆ○○○、戊○○、
    Ｉ○○、辰○○、Ａ○○、Ｈ○○○、子○○、何秋妹、癸○○○、Ｇ○○、地○○、Ｄ○○、玄○、Ｅ○○○、庚○○○、辛○○○、Ｂ○○、甲○○、Ｃ○○、宇○○等31人
    於苗栗縣調查站詢問時（見91年度偵字第4716號第1卷第190
    頁至202頁、第217頁至321頁），證人黃○○、黃來盛、卯
    ○○、戊○○、Ｈ○○○、Ｉ○○、Ａ○○、Ｆ○○○、林
    阿章、癸○○○、壬○○、Ｄ○○、玄○、丙○○、宙○○○、地○○、午○○、賴天、辰○○、謝福源、乙○○、
    巳○○、黃清榮、戌○○、未○○、子○○、Ｇ○○等27人
    於檢察官偵查中（見上揭偵查卷第326頁至第342頁）證述甚
    詳。(2)、證人即泰山衛生所駐村護士葉靜宜、曾幸子、陳秀
    英、陳若嵐、謝瑪琍、張燕三等人於苗栗縣調查站詢問時，
    亦均證述被害人庚○○○等人之就醫交通費補助款非渠等辦
    理申請等語（見上開偵查卷第50、61、62、71、77、81、82
    、89 、90頁）。(3)、此外，復有被害人黃○○等39人「行
    政院原住民委員會補助原住民就醫交通費申請表暨領款單據
    」及健保卡影本各39紙扣案可資佐證。是本件附表所示被害
    人黃○○等39人，並未向泰安鄉衛生所申請就醫交通費補助
    款，亦未委託被告或駐村護士葉靜宜等人代為辦理申請乙節
    ，已堪認定。(4)、被告於檢察官偵查中及原審法院審理中供
    述附表所示被害人黃○○等39人印章，係其委託位於苗栗縣
    公館鄉「精光堂」之負責人楊俊敏所刻之事實（見上開偵查
    卷第424反面、原審卷第240頁），核與證人楊俊敏於苗栗縣
    調查站詢問時證述情節相符（見上開偵查卷第415頁），並
    有被告偽刻被害人壬○○、乙○○之印章2枚扣案可資佐證
    。益證被告主觀上具有詐領就醫交通費補助款意圖甚明，否
    則其為何未經被害人同意即私刻印章，並逕自請領如附表所
    示就醫交通費補助款？被告辯稱：伊係為謀被害人葉正民等
    人福利而主動替他們申請云云，自係事後卸責之詞，不足採
    信。
(二)、次查：(1)、本件泰安鄉衛生所轄內原住民請領就醫交通費補
    助款之程序，其補助作業程序及核銷方式，依原住民族委員
    會訂頒之「行政院原住民族委員會補助原住民就醫交通費實
    施要點」第6條第1項第1款規定：就醫當事人或其家屬持轉
    診後之就醫證明至當地衛生所填具申請表，由衛生所依補助
    標準核實發給交通費；第2款前段規定：各衛生所應每月將
    印領清冊、支出原始憑證簿送本會（即原住民族委員會）核
    銷。而證人即91年間擔任泰安鄉衛生所主任賴聖民於原審法
    院審理中亦證述：「後山地區如象鼻村村民到大湖或苗栗看
    病，就可以申請交通補助費，他們向駐村護　士提出申請，
    拿健保卡或證明書，駐村護士會幫他們寫申請書交給護理長
    彙整後，因為預算每年都有一定金額先發放到衛生所，當病
    患提出申請時，護理長彙整後，經我核示，我們就先發交通
    費給病患，然後再加申請書及相關證件送原民會核准，一般
    原民會都會核准。」、「（問：補助原住民的交通費發給，
    是否要等原民會公文核銷後，才可發給？）沒有。」等語（
    見原審卷第204、205頁），足認本件泰安鄉衛生所轄內原住
    民請領就醫交通費補助款之作業程序，係每年由原住民族委
    員會先行發放一定金額到衛生所，當病患提出申請時，經衛
    生所承辦人員審核，經主任核准後即可先行發放，嗣經一段
    時間彙整後，再將印領清冊、支出原始憑證簿送原住民族委
    員會核銷無訛，亦即衛生所當病患提出申請時，即可先行發
    放，嗣後經彙整，再呈報原住民族委員會辦理核銷。是被告
    辯稱：必須待原住民族委員會函准核銷，始可發放就醫交通
    費補助款云云，自不足採信。(2)、本件泰安鄉衛生所90年就
    醫交通費補助款20萬元，原住民族委員會已於90年4月11日
    先行匯入泰安鄉衛生所在大湖地區鄉農會信用部所設立之存
    款帳戶，並由該所出納張惠娟於同年5月17日開立20萬元苗
    栗縣公庫專戶存款支票一紙，交由被告於同年5月29日提領
    ，保管於衛生所等情，業據被告於檢察官偵查中及原審法院
    審理中供承不諱（見前開偵查卷第424頁、原審卷第42、43
    頁），並有原住民族委員會90年4月4日台（90）原民社字第
    9004507號函（見偵字第4716號卷二第201頁）及大湖地區鄉
    農會信用部公庫存款對帳單影本2紙、苗栗縣公庫專戶存款
    支票存根影本可稽（見偵字第4716號卷一第141、142、134
    頁）。依上開原住民族委員會函說明(一)「請按月填送支出清
    冊、統計表、支出原始憑證送本會辦理核銷手續。」意旨，
    顯見原住民就醫交通費補助款之發給，無須等待原住民族委
    員會函准核銷即可發放。足證被告上揭辯解，不足採信。(3)
    、證人即案發時之泰安鄉衛生所主任陳宗輝於原審法院審理
    中證述：「我們報給衛生局及行政院原住民族委員會，沒有
    辦法就沒有下來。」、「（問：是否知道行政院原住民族委
    員會在每年4、5月就會把補助發下來？）不知道」云云（見
    原審卷第128、129頁），顯係避重就輕之詞，不能採信。證
    人即92年6月1日任泰安鄉衛生所主任之康孝明，於原審法院
    審理中證述：「（問：是否原住民要就醫申請交通補助，拿
    就醫證明，就拿錢給他？）須經我們看就醫情形，依公文須
    離泰安鄉20公里外，科別是否相符，醫院是否有開立證明，
    經我們初審後，送衛生局覆核，再送行政院原住民委員會核
    定才發款。核定後，一般情形應由本人領款，若病人行動不
    便，就由護士主動到病人家請病患蓋章，再交由衛生所請錢
    給病患。」云云（見原審卷第133頁），與上開原住民族委
    員會規定之補助作業程序及核銷方式不符，證人康孝明上揭
    證詞，亦無可採。
(三)、再查：(1)、如附表所示原住民就醫交通費補助款，被告係於
    90 年6月30日及11月30日分2批製作「行政院原住民委員會
    補助原住民就醫交通費申請表暨領款單據」，並於90年12月
    11日由泰安鄉衛生所以90安鄉衛字第163號函向原住民族委
    員會申請核銷，嗣經該會審核後，先後於91年1月7日以原民
    社字第9017932號函及1月14日以原民社字第9100803號函准
    核銷等情，業據被告供明在卷，並有原住民族委員會上開二
    紙函件及函附之「行政院原住民族委員會補助泰安鄉就醫交
    通費審核概況一覽表」影本1紙在卷可參（見偵字第4716號
    卷二第218、209頁）。(2)、被告將其申請之上揭交通費補助
    款委由高純清、曾幸子、張燕三、馮素芬、謝瑪琍、周光華
    發給或由被告親自發給如附表所示之人，其時間均係在91年
    7、8 月間乙節，復為被告所不爭執（見原審卷第36頁）。
    另徵諸證人謝瑪琍於原審法院審理中證述上揭交通費補助款
    發給時間為91年9、10月間等語（見原審卷第152頁）；證人
    高純清於苗栗縣調查站詢問時及原審法院審理中證述被告請
    其轉發時間係在90年7、8月等語（參見上開偵查卷第241頁
    、原審卷第138頁），故被告係在91年7、8月後，始發放上
    揭交通費補助款予附表所示之人，應堪認定。(3)、被告辯稱
    ：伊係等原住民族委員會核銷公文下來後，始依附表所示金
    額將就醫交通費補助款發給被害人云云。惟上揭交通費補助
    款原住民族委員會既先後在91年1月7日與1月14日已經函准
    核銷在案，已如前述。被告何以遲至同年5、6月以後，才將
    補助款發給被害人？與常情顯然不符。又本件苗栗縣調查站
    於91年4月1日即已函請泰安鄉衛生所提供相關資料之情，亦
    有該站91年4月1日苗肅字第09159801790號函影本1紙（見偵
    字4716 號卷一第426頁）附卷可參，足徵本件係被告以附表
    所示被害人之名向原住民族委員會詐領交通費補助款在先，
    嗣經苗栗縣調查站開始調查後，為掩飾其犯行，始佯稱係為
    便民主動幫被害人申請並發給交通費補助款，並非如被告所
    辯發放時間屬行政裁量，伊僅係延遲發放云云。是被告上揭
    辯解，顯係卸責之詞，不足採信。
(四)、復查：(1)、證人張燕山於94年12月15日證稱丙○○、玄○之
    交通補助費是其轉發，不記得是何時（見原審卷第142頁）
    。但91年9月26日調查站人員詢問時，則稱未經手轉交（見
    偵字第4716號卷一第90頁）。另證人丙○○於91年12月24日
    檢察官偵訊時，具結後證稱：91年9月初在龍騰山莊由張燕
    三（筆錄載為珊）護士拿給我等語（見偵字第4716號卷一第
    328頁）；玄○於同日具結後亦證稱：沒領過補助費（見同
    上卷第333頁）。是被告辯稱係於91年1至3月交張燕三轉交
    交通補助費給丙○○、玄○云云。其中關於91年1至3月之供
    述，與事實不符。(2)、證人宙○○○於91年12月24日證稱：
    記得有領到一千多元之交通補助費，是前往衛生所時，寅○○交給伊的（見同上偵一卷第267頁）；於同日檢察官詢問
    時，具結後證稱：今年即91年6、7月，在衛生所，寅○○給
    我一千多元，詳細日期忘了等語（見同上卷第328頁）。(3)
    、證人黃清榮於91年12月24日調查站證稱：有領到交通補助
    費3千元（見同上卷第298頁）；於同日檢察官詢問時，證稱
    ：交通補助費是一位小姐送來我家，幾月份忘了。大概是今
    年夏天翱樣子等語（見同上卷第338頁）。(4)、證人Ｆ○○○於91年12月24日調查站證稱：91年8月間收到護士謝瑪琍
    發給伊的1千5百元交通補助費（見同上卷第291頁）；於同
    日檢察官詢問時證稱沒有領過交通補助費（見同上卷第333
    頁）。證人謝瑪俐於94年12月15日原審法院審理時證稱：Ｆ
    ○○○是其表嬸，於91年9、10月轉交交通補助費給Ｆ○○○等語（見原審卷第152頁）。(5)、證人戊○○於91年12月
    24 日調查站證稱：90年申領一次交通補助費，但沒有領到
    這筆錢（見同上卷第256頁）；於同日檢察官詢問時證稱：
    伊不是原住民。89年有領過3百元，是巡迴醫療護士給的等
    語（見同上卷第327頁反面）。(6)、證人地○○於91年12月
    24日調查站證稱：於91年7、8月手術後，到兒子銅鑼鄉住家
    修養，某天衛生所護士寅○○拿2千5百元給伊等語（見同上
    卷第268頁）；同日檢察官詢問時，具結後亦為相同證詞（
    見同上卷第328頁）。(7)證人己○○為張精妹之子，張精妹
    於90 年7月30日桃芝颱風失蹤。被告有於91年2、3月間交給
    伊2、3千元云云（見本院卷第66頁）。查被告已於偵查中及
    原審法院供稱交通補助款是於91年7、8月間才發的。另被告
    所辯稱：丙○○、宙○○○、黃清榮、Ｆ○○○、戊○○、
    地○○等人之交通補助費係於91年1至3月間發出的云云。但
    依上開證據顯示，上開丙○○等人之交通補助費均非於91年
    1至3月間發出的。其中戊○○非原住民；迄未領到90年交通
    補助費（依法且不得請領）。被告上開91年1至3月發出交通
    補助費之辯詞，顯不能相信。(8)、證人己○○於事發後約5
    年之本院審理期間，證稱被告於91年3月間交給伊2至3千元
    之張精妹交通補助費，難予採信。被告聲請傳訊證人張燕三
    、陳朝月、詹穎、地○○證明上開於91年1至3月間交給丙○○、宙○○○、戊○○、地○○交通補助費之事實，因事證
    明確，認無必要。
二、本件被告為圖詐領交通費補助款，而以偽造如附表所示黃○○等39人之「行政院原住民委員會補助原住民就醫交通費申
    請表暨領款單據」之方式，向原住民族委員會詐領8萬2千4
    百元，應堪認定。被告於檢察官偵查中之自白（參見上開偵
    查卷第424頁），與事實相符，應堪採信。被告於原審法院
    及本院審理中翻異偵查中供詞，所為上揭辯解，顯係事後卸
    責之詞，均不足採信。從而，本件事證明確，應予依法論科
    。
三、被告辯護人辯護稱：原審判決認定被告將90年度交通補助費
    20萬元侵吞入己，與事實不符。被告早於91年4月1日調查站
    調查之前，即於91年1至3月間，將多筆交通補助費交由張燕
    三、陳朝月、謝瑪俐、詹疑、己○○轉發，原審認均遲至91
    年7、8月間始發放，認事有誤。被告係於原住民委員會同意
    核銷後，始於91年1月下旬開始發放交通補助款，係泰安鄉
    慣例，並無違法。被告月薪5萬元，衡諸常情，豈會為區區
    8萬餘元，觸犯貪污罪責。被告自88年起即辦理是項業務，
    88年度、89年度之交通補助費均已發放與民眾，豈可能去詐
    領90年度之補助費。云云。查原審並未認定侵吞20萬元之就
    醫交通補助款，辯護人顯有誤會。另辯護人所為上開辯護，
    或與事實不符，或為其個人意見之詞，均不能採信，併此敘
    明。
四、 (一)、按行為後法律有變更者，適用行為時之法律。但行為
     後之法律有利於行為人者，適用最有利於行為人之法律，
     刑法第2條第1項定有明文。本件被告犯罪後，刑法第33條
     第5款關於罰金法定最低度刑，原規定為銀元一元以上。95
     年7 月1日修正公布施行之刑法第33條第5款則規定為新台
     幣一千元以上，以百元計算之。修正後之刑法第33條第5款
     規定，並非有利於行為人，依刑法第2條第1項規定，應適
     用行為時之規定。(二)、被告行為後，94年1月7日修正公布
     之刑法，自95年7月1日施行，修正後之刑法刪除第55、56
     條關於牽連犯、連續犯之規定。本件被告所犯上開各罪，
     具有牽連犯或連續犯之關係，依修正前即行為時之規定，
     應從一重之罪處斷；或以一罪論。依修正後之刑法既已刪
     除牽連犯、連續犯之規定，則所犯上述各罪應依數罪併罰
     之規定分論併罰。比較新舊法之規定，修正後之規定並非
     較有利於被告，依刑法第2條第1項之規定，應適用行為時
     之法律，即適用修正前刑法第55條牽連犯及第56條連續犯
     之規定。(三)、查被告行為後，95年7月1日施行之刑法第37
     條第2項規定：「宣告一年以上有期徒刑，依犯罪之性質認
     為有褫奪公權之必要者，宣告一年以上十年以下褫奪公權
     。」較修正前之「宣告六個月以上有期徒刑」，即可宣告
     被動債權之規定為輕，應依新修正之刑法第37條第2項規定
     。(四)、被告行為後，刑法第10條第2項關於公務員之定義，
     已經修正變更。本件被告無論依修正前後之規定，均為公
     務員，無有利、不利比較之問題，應逕依裁判時有效之法
     律。
四、(1)、被告寅○○所為，核犯貪污治罪條例第5條第1項第2款
    之利用職務上機會詐取財物罪、刑法第217條第1項之偽造印
    章罪及刑法第216條、第210條之行使偽造私文書罪。被告利
    用不知情之人偽刻如附表所示黃○○等39人之印章，為間接
    正犯。被告多次持偽造印章，偽造如附表所示之人印文用以
    偽造私文書，其多次偽造印文之行為，為偽造私文書之部分
    行為，均不另論罪。又被告偽造私文書之低度行為，為行使
    偽造私文書之高度行為所吸收，不另論罪。被告先後多次偽
    造印章、行使偽造私文書及利用職務上之機會詐取財物犯行
    ，時間緊接，所犯均係構成要件相同之罪，應分別依修正前
    刑法56條連續犯之規定，論以一罪，並加重其刑。被告所犯
    上開3罪具有牽連犯之關係，依修正前即行為時之刑法第55
    條牽連犯之規定，從一重之依貪污治罪條例第5條第1項第2
    款之利用職務上之機會詐取財物罪處斷罪。(2)、本件被告自
    79年起即服務於泰安鄉衛生所，擔任公共衛生護士、護士長
    等職務，公務員服務年資迄今已達16年，平日尚奉公守法，
    素行良好。僅因一時失慮而觸犯本件之罪，且詐取金額僅8
    萬2千4百元，損害金額不高。且被告所詐得之款項為就醫交
    通補助費，國家除受上開財務損失外，並未造成其他積極之
    損害。然被告所犯本件利用職務上之機會詐取財物罪，其法
    定最輕本刑為7年以上有期徒刑，所犯情輕法重，核被告犯
    罪情狀，足以引起一般人之同情，其犯罪情狀，顯可憫恕，
    本院認為倘處以法定最低刑，猶嫌過重，爰依刑法第59條之
    規定酌量減輕其刑，並先加重後減輕之。(3)、(4)又被告已於
    偵查中自白全部犯罪，於本院審理中，並將全部犯罪所得8
    萬2千4百元，交還發放就醫交通補助費之泰安衛生所，此有
    衛生所主任康孝明用印之被告交還款項之簽呈簽呈影本可憑
    。應依貪污治罪條例第8條第2項前段規定減輕其刑（最高法
    院93年度台上字第6322號、93年度台上字第1202號刑事判決
    意旨參照）。
四、被告上訴否認犯罪，雖無理由。檢察官上訴指摘原審依刑法
    第59條酌減被告之刑，其上訴亦無理由。但被告已於本院審
    判中犯罪所得交予發放原住民就醫交通補助費之泰安鄉衛生
    所，應依貪污治罪條例第8條第2項前段規定減輕被告之刑，
    原審未及審酌，嫌有未洽。應由本院將原審判決撤銷改判。
    爰審酌被告未有犯罪前科，素行良好，犯罪方法平和，所得
    金額亦不多，所生危害不大等一切情狀，量處如主文所示之
    刑，並依貪污治罪條例第17條及刑法第37條第2項之規定，
    宣告褫奪公權2年。又被告前未曾因故意犯罪，而受有期徒
    刑以上刑之宣告，因一時失慮，偶罹刑典，事後已繳還犯罪
    所得，深具悔意，經此刑之宣告後，應知警惕而無再犯之虞
    ，本院因認暫不執行其刑為當，予以宣告緩刑，用啟自新。
    。末查，扣案被害人壬○○、乙○○之印章2枚，係被告偽
    刻用以偽造「行政院原住民委員會補助原住民就醫交通費申
    請表暨領款單據」，業據被告供明在卷，應依刑法第219 條
    規定予以宣告沒收；至被告偽刻其他如附表所示（編號7、
    12除外）之人印章37枚，雖未扣案，惟客觀上既不能證明業
    已滅失，爰依刑法第219條規定予以宣告沒收；另被告持偽
    刻之上揭印章39枚，偽造附表所示之人印文41枚，藉以偽造
    「行政院原住民委員會補助原住民就醫交通費申請表暨領款
    單據」，有上揭領款單據41份扣案可資佐證，故附表所示之
    人印文合計41枚，亦應併依刑法第219條規定予以宣告沒收
    ，附此敘明。
據上論斷，應依刑事訴訟法第369條第1項前段、第364條、第299
條第1項前段，貪污治罪條例第2條前段、第5條第1項第2款、第
8條第2項前段、第17條、第19條，刑法第2條第1項、第11條前段
、第216條、第210條、第217條第1項、第59條、第74條第1項第
1款、第37條第2項、第219條，修正前刑法第55條後段、第56條
，判決如主文。
本案經檢察官丑○○到庭執行職務。
中　　華　　民　　國　　96　　年 　　5　　月　　9 　　日
            刑事第九庭    審判長法　官　陳　筱　珮
                                法　官  康  應  龍
                                法　官  趙  春  碧
上列正本證明與原本無異。
如不服本判決應於收受送達後十日內向本院提出上訴書狀，其未
述上訴之理由者並得於提起上訴後十日內向本院補提理由書 (
均須按他造當事人之人數附繕本)。
                                書記官  胡  美  娟
中　　華　　民　　國　　96　　年　　5 　　月　　11　　日
附錄本件判決論罪科刑法條全文：
刑法第210條：
偽造、變造私文書，足以生損害於公眾或他人者，處5年以下有
期徒刑。
刑法第216條：
行使第210條至第215條之文書者，依偽造、變造文書或登載不實
事項或使登載不實事項之規定處斷。
刑法第217條第1項：
偽造印章、印文或署押，足以生損害於公眾或他人者，處3年以
下有期徒刑。
貪污治罪條例第5條第1項第2款：
有下列行為之一者，處7年以上有期徒刑，得併科新台幣6千萬元
以下罰金：
二  利用職務上之機會，詐取財物者。
附表：
┌──┬────┬────┬────┬────┬────┬────────┐
│編號│ 被害人 │補助等級│申請日期│就醫時間│就醫次數│申請金額：新台幣│
├──┼────┼────┼────┼────┼────┼────────┤
│    │黃○○  │每次300 │90.06.30│90.5.24 │  5     │1500元          │
│ 1  │        │        │        │90.5.28 │        │                │
│    │        │        │        │90.5.31 │        │                │
│    │        │        │        │90.6.4  │        │                │
│    │        │        │        │90.4.20 │        │                │
├──┼────┼────┼────┼────┼────┼────────┤
│    │丙○○  │每次300 │90.06.30│90.3.16 │  4     │1200元          │
│ 2  │        │        │        │90.3.20 │        │                │
│    │        │        │        │90.3.22 │        │                │
│    │        │        │        │90.4.12 │        │                │
├──┼────┼────┼────┼────┼────┼────────┤
│ 3  │宙○○○│每次300 │90.06.30│90.4.3  │  4     │1200元          │
│    │        │        │        │90.4.6  │        │                │
│    │        │        │        │90.4.20 │        │                │
│    │        │        │        │90.5.17 │        │                │
├──┼────┼────┼────┼────┼────┼────────┤
│ 4  │卯○○  │每次300 │90.06.30│90.2.9  │  10    │3000元          │
│    │        │        │        │90.2.11 │        │                │
│    │        │        │        │90.2.12 │        │                │
│    │        │        │        │90.2.16 │        │                │
│    │        │        │        │90.2.17 │        │                │
│    │        │        │        │90.2.19 │        │                │
│    │        │        │        │90.3.12 │        │                │
│    │        │        │        │90.3.19 │        │                │
│    │        │        │        │90.3.26 │        │                │
│    │        │        │        │90.4.2  │        │                │
├──┼────┼────┼────┼────┼────┼────────┤
│    │黃來盛  │每次300 │90.06.30│90.4.4  │  5     │1500元          │
│ 5  │        │        │        │90.5.22 │        │                │
│    │        │        │        │90.5.25 │        │                │
│    │        │        │        │90.5.25 │        │                │
│    │        │        │        │90.6.15 │        │                │
├──┼────┼────┼────┼────┼────┼────────┤
│    │巳○○  │每次500 │90.06.30│90.1.16 │  5     │2500元          │
│ 6  │        │        │        │90.1.27 │        │                │
│    │        │        │        │90.2.5  │        │                │
│    │        │        │        │90.2.26 │        │                │
│    │        │        │        │90.3.10 │        │                │
├──┼────┼────┼────┼────┼────┼────────┤
│    │乙○○  │每次500 │90.06.30│90.1.4  │  4     │2000元          │
│ 7  │        │        │        │90.2.3  │        │                │
│    │        │        │        │90.2.22 │        │                │
│    │        │        │        │90.3.11 │        │                │
├──┼────┼────┼────┼────┼────┼────────┤
│    │戌○○  │每次500 │90.06.30│90.1.6  │  3     │1500元          │
│ 8  │        │        │        │90.2.9  │        │                │
│    │        │        │        │90.2.28 │        │                │
├──┼────┼────┼────┼────┼────┼────────┤
│    │未○○  │每次500 │90.06.30│90.1.6  │  3     │1500元          │
│ 9  │        │        │        │90.1.13 │        │                │
│    │        │        │        │90.2.28 │        │                │
├──┼────┼────┼────┼────┼────┼────────┤
│    │黃清榮  │每次500 │90.06.30│90.3.12 │  3     │1500元          │
│ 10 │        │        │        │90.3.15 │        │                │
│    │        │        │        │90.4.2  │        │                │
├──┼────┼────┼────┼────┼────┼────────┤
│    │林阿章  │每次500 │90.06.30│90.2.23 │  6     │3000元          │
│ 11 │        │        │        │90.2.24 │        │                │
│    │        │        │        │90.2.26 │        │                │
│    │        │        │        │90.3.5  │        │                │
│    │        │        │        │90.3.11 │        │                │
│    │        │        │        │90.3.13 │        │                │
├──┼────┼────┼────┼────┼────┼────────┤
│    │壬○○  │每次500 │90.06.30│90.4.18 │  5     │2500元          │
│ 12 │        │        │        │90.5.4  │        │                │
│    │        │        │        │90.5.13 │        │                │
│    │        │        │        │90.5.18 │        │                │
│    │        │        │        │90.6.10 │        │                │
├──┼────┼────┼────┼────┼────┼────────┤
│    │Ｆ○○○│每次300 │90.06.30│90.3.31 │  6     │1800元          │
│ 13 │        │        │        │90.4.5  │        │                │
│    │        │        │        │90.4.9  │        │                │
│    │        │        │        │90.4.14 │        │                │
│    │        │        │        │90.4.16 │        │                │
│    │        │        │        │90.4.23 │        │                │
├──┼────┼────┼────┼────┼────┼────────┤
│    │戊○○  │每次300 │90.06.30│90.1.22 │  4     │1200元          │
│ 14 │        │        │        │90.2.2  │        │                │
│    │        │        │        │90.2.10 │        │                │
│    │        │        │        │90.3.31 │        │                │
├──┼────┼────┼────┼────┼────┼────────┤
│    │Ｉ○○  │每次500 │90.06.30│90.1.3  │  4     │2000元          │
│ 15 │        │        │        │90.1.11 │        │                │
│    │        │        │        │90.1.30 │        │                │
│    │        │        │        │90.2.20 │        │                │
├──┼────┼────┼────┼────┼────┼────────┤
│    │Ｅ○○○│每次500 │90.06.30│90.2.17 │  2     │1000元          │
│    │        │        │        │90.3.13 │        │                │
│ 16 │        │        │        │        │        │                │
│    │        │        ├────┼────┼────┼────────┤
│    │        │        │90.11.30│90.6.6  │  6     │3000元          │
│    │        │        │        │90.6.16 │        │                │
│    │        │        │        │90.6.18 │        │                │
│    │        │        │        │90.7.21 │        │                │
│    │        │        │        │90.7.28 │        │                │
│    │        │        │        │90.8.2  │        │                │
├──┼────┼────┼────┼────┼────┼────────┤
│    │辰○○  │每次500 │90.06.30│90.2.12 │  4     │2000元          │
│ 17 │        │        │        │90.2.26 │        │                │
│    │        │        │        │90.3.14 │        │                │
│    │        │        │        │90.3.22 │        │                │
├──┼────┼────┼────┼────┼────┼────────┤
│    │Ａ○○  │每次500 │90.06.30│90.3.19 │  3     │1500元          │
│ 18 │        │        │        │90.3.26 │        │                │
│    │        │        │        │90.4.9  │        │                │
├──┼────┼────┼────┼────┼────┼────────┤
│    │丁○○  │每次300 │90.06.30│90.1.8  │  5     │1500元          │
│ 19 │        │        │        │90.2.5  │        │                │
│    │        │        │        │90.2.26 │        │                │
│    │        │        │        │90.2.28 │        │                │
│    │        │        │        │90.3.6  │        │                │
│    │        │        ├────┼────┼────┼────────┤
│    │        │        │90.11.30│90.5.14 │  2     │600元           │
│    │        │        │        │90.6.11 │        │                │
├──┼────┼────┼────┼────┼────┼────────┤
│    │甲○○  │每次500 │90.06.30│90.1.2  │  3     │1500元          │
│ 20 │        │        │        │90.1.5  │        │                │
│    │        │        │        │90.1.9  │        │                │
├──┼────┼────┼────┼────┼────┼────────┤
│    │申○○  │每次500 │90.06.30│90.2.9  │  4     │2000元          │
│ 21 │        │        │        │90.2.10 │        │                │
│    │        │        │        │90.2.11 │        │                │
│    │        │        │        │90.2.19 │        │                │
├──┼────┼────┼────┼────┼────┼────────┤
│    │Ｃ○○  │每次500 │90.06.30│90.2.12 │  3     │1500元          │
│ 22 │        │        │        │90.2.17 │        │                │
│    │        │        │        │90.2.27 │        │                │
├──┼────┼────┼────┼────┼────┼────────┤
│    │宇○○  │每次500 │90.06.30│90.4.9  │  6     │3000元          │
│ 23 │        │        │        │90.4.11 │        │                │
│    │        │        │        │90.4.17 │        │                │
│    │        │        │        │90.4.27 │        │                │
│    │        │        │        │90.5.29 │        │                │
│    │        │        │        │90.6.2  │        │                │
├──┼────┼────┼────┼────┼────┼────────┤
│    │張精妹  │每次500 │90.06.30│90.4.9  │  5     │2500元          │
│ 24 │        │        │        │90.4.13 │        │                │
│    │        │        │        │90.4.17 │        │                │
│    │        │        │        │90.4.21 │        │                │
│    │        │        │        │90.4.24 │        │                │
├──┼────┼────┼────┼────┼────┼────────┤
│    │Ｈ○○○│每次300 │90.11.30│90.4.18 │  3     │900元           │
│ 25 │        │        │        │90.5.9  │        │                │
│    │        │        │        │90.6.6  │        │                │
├──┼────┼────┼────┼────┼────┼────────┤
│    │子○○  │每次300 │90.11.30│90.4.18 │  3     │900元           │
│ 26 │        │        │        │90.4.19 │        │                │
│    │        │        │        │90.4.20 │        │                │
├──┼────┼────┼────┼────┼────┼────────┤
│    │午○○  │每次500 │90.11.30│90.6.30 │  5     │2500元          │
│ 27 │        │        │        │90.7.2  │        │                │
│    │        │        │        │90.7.9  │        │                │
│    │        │        │        │90.7.13 │        │                │
│    │        │        │        │90.7.16 │        │                │
├──┼────┼────┼────┼────┼────┼────────┤
│    │癸○○○│每次500 │90.11.30│90.4.18 │  6     │3000元          │
│ 28 │        │        │        │90.4.17 │        │                │
│    │        │        │        │90.4.28 │        │                │
│    │        │        │        │90.5.2  │        │                │
│    │        │        │        │90.5.16 │        │                │
│    │        │        │        │90.6.23 │        │                │
├──┼────┼────┼────┼────┼────┼────────┤
│    │Ｇ○○  │每次500 │90.11.30│90.3.25 │  10    │5000元          │
│ 29 │        │        │        │90.3.27 │        │                │
│    │        │        │        │90.3.28 │        │                │
│    │        │        │        │90.4.8  │        │                │
│    │        │        │        │90.4.11 │        │                │
│    │        │        │        │90.4.17 │        │                │
│    │        │        │        │90.9.6  │        │                │
│    │        │        │        │90.9.17 │        │                │
│    │        │        │        │90.10.3 │        │                │
│    │        │        │        │90.10.17│        │                │
├──┼────┼────┼────┼────┼────┼────────┤
│    │地○○  │每次500 │90.11.30│90.2.26 │  5     │2500元          │
│ 30 │        │        │        │90.2.26 │        │                │
│    │        │        │        │90.2.28 │        │                │
│    │        │        │        │90.3.1  │        │                │
│    │        │        │        │90.3.6  │        │                │
├──┼────┼────┼────┼────┼────┼────────┤
│    │庚○○○│每次500 │90.11.30│90.5.1  │  6     │3000元          │
│ 31 │        │        │        │90.5.4  │        │                │
│    │        │        │        │90.5.11 │        │                │
│    │        │        │        │90.5.18 │        │                │
│    │        │        │        │90.5.22 │        │                │
│    │        │        │        │90.6.1  │        │                │
├──┼────┼────┼────┼────┼────┼────────┤
│    │辛○○○│每次500 │90.11.30│90.1.2  │  5     │2500元          │
│ 32 │        │        │        │90.1.3  │        │                │
│    │        │        │        │90.1.5  │        │                │
│    │        │        │        │90.1.9  │        │                │
│    │        │        │        │90.1.19 │        │                │
├──┼────┼────┼────┼────┼────┼────────┤
│    │天○○○│每次500 │90.11.30│90.2.13 │  5     │2500元          │
│ 33 │        │        │        │90.2.16 │        │                │
│    │        │        │        │90.2.23 │        │                │
│    │        │        │        │90.2.27 │        │                │
│    │        │        │        │90.3.2  │        │                │
├──┼────┼────┼────┼────┼────┼────────┤
│    │Ｂ○○  │每次500 │90.11.30│90.1.6  │  4     │2000元          │
│ 34 │        │        │        │90.1.8  │        │                │
│    │        │        │        │90.1.10 │        │                │
│    │        │        │        │90.1.17 │        │                │
├──┼────┼────┼────┼────┼────┼────────┤
│    │Ｄ○○  │每次300 │90.11.30│90.3.8  │  6     │1800元          │
│ 35 │        │        │        │90.3.10 │        │                │
│    │        │        │        │90.3.12 │        │                │
│    │        │        │        │90.4.21 │        │                │
│    │        │        │        │90.4.22 │        │                │
│    │        │        │        │90.5.1  │        │                │
├──┼────┼────┼────┼────┼────┼────────┤
│    │玄○    │每次300 │90.11.30│90.1.5  │  6     │1800元          │
│ 36 │        │        │        │90.2.20 │        │                │
│    │        │        │        │90.3.13 │        │                │
│    │        │        │        │90.4.9  │        │                │
│    │        │        │        │90.6.11 │        │                │
│    │        │        │        │90.7.6  │        │                │
├──┼────┼────┼────┼────┼────┼────────┤
│    │詹甚吉  │每次500 │90.11.30│90.5.22 │  4     │2000元          │
│ 37 │        │        │        │90.5.24 │        │                │
│    │        │        │        │90.6.7  │        │                │
│    │        │        │        │90.6.9  │        │                │
├──┼────┼────┼────┼────┼────┼────────┤
│    │亥○○  │每次500 │90.11.30│90.3.29 │  4     │2000元          │
│ 38 │        │        │        │90.4.14 │        │                │
│    │        │        │        │90.4.24 │        │                │
│    │        │        │        │90.4.25 │        │                │
├──┼────┼────┼────┼────┼────┼────────┤
│    │酉○○  │每次500 │90.11.30│90.3.2  │  4     │2000元          │
│ 39 │        │        │        │90.3.7  │        │                │
│    │        │        │        │90.3.10 │        │                │
│    │        │        │        │90.3.12 │        │                │
├──┴────┴────┴────┴────┴────┴────────┤
│金額合計：82400元                                                       │
└────────────────────────────────────┘
